臺灣高等法院臺南分院刑事裁定　　　　 100年度聲再字第60號
聲　請　人
即受處分人　盧日春
上列聲請人因毒品危害防制條例戒治案件，對於本院96年度毒抗
字第166號中國民國96年6月26日所為之裁定（原審案號：臺灣嘉
義地方法院96年度毒聲字第214 號），聲請重新審理，本院裁定
如下：
    主  文
重新審理之聲請駁回。
    理  由
一、本件聲請意旨略以：
(一)、「動員戡亂時期臨時條款」，係於民國37年由憲法所制定之
    。又「動員戡亂時期臨時條款」已由總統於80年4 月30日按
    憲法命令宣布終止（廢除）不適用之。此自由時報2011年 5
    月1 日政府新聞版A5面，右上角刊載，本件自當自知悉廢除
    「動員戡亂時期臨時條款」後，於30日內聲請重新審理案，
    合先敘明。
(二)、現行「毒品危害防制條例」全文36條，無法源依據，應回歸
    刑法第262條之適用，原因如下：
(1)、按本件聲請人盧日春因施用第一級毒品海洛因罪，由臺灣嘉
    義地方法院檢察官向臺灣嘉義地方法院（下稱原裁定法院）
    聲請令入勒戒所受觀察勒戒處分，經原裁定法院以96年度毒
    聲字第132 號裁定確定在案。又聲請人經觀察勒戒，認有繼
    續施用毒品傾向，再經檢察官聲請原裁定法院裁定令入戒治
    處所，原裁定法院（臺灣嘉義地方法）再以96年度毒聲字第
    214 號裁定命施以戒治處分一年。前開裁定經聲請人抗告後
    ，由臺灣高等法院臺南分院以96年度毒抗字第166 號裁定駁
    回在案。
(2)、「毒品危害防制條例」並非法定之特別新法，此觀於87年 5
    月20日所公布「毒品危害防制條例」全文36條法源係沿襲「
    肅清煙毒條例」全文22條，又「肅清煙毒條例」全文22條於
    81年7月1日修正前，全名為「戡亂時期肅清煙毒條例」，而
    「戡亂時期肅清煙毒條例」為「動員戡亂時期臨時條款」一
    部之舊法，自無庸疑。從而，「動員戡亂時期臨時條款全文
    22條」業於80年4 月30日已由總統按照憲法命令宣布終止後
    ，「動員戡亂時期臨時條款」一部之「戡亂時期肅清煙毒條
    例」自應依憲法命令主動終止，不得再適用之。然「戡亂時
    期肅清煙毒條例」除未主動依法廢除舊法例外，竟以摘除「
    戡亂時期」四字之換湯不換藥方式，進而修正為「肅清煙毒
    條例」，而「肅清煙毒條例」再修正為「毒品危害防制條例
    」。惟「動員戡亂時期臨時條款」係由憲法制定下之子法，
    母法（憲法）既命令子法終止，而子法自應相對與動員戡亂
    時期臨時條款同時廢除。然「肅清煙毒條例全文22條」僅摘
    除「戡亂時期」4字，修正為「肅清煙毒條例全文22條」，
    試問這般修正之理由，何謂有正當之言，豈無本末倒置而凌
    駕憲法之嫌。故「毒品危害防制條例」並非新制定之特別法
    ，仍尚屬「動員戡亂時期臨時條款」法源，如此現行「毒品
    危害防制條例」自無法源之依據。
(3)、綜上，聲請人所犯施用第一級毒品海洛因罪，應適用刑法第
    262 條之吸用煙毒罪，而原抗告確定法院認原裁定適用「毒
    品危害防制條例」第20條第2 項命聲請人入戒治場所並無違
    誤乙節，即有違誤，故提請重新審理，請求撤銷原確定裁定
    之處分，另為適當之處分，或交由司法院大法官統一解釋，
    以符憲法體制等語。
二、按觀察、勒戒及強制戒治之裁定確定後，有下列情形之一，
    認為應不施以觀察、勒戒或強制戒治者，受觀察、勒戒或強
    制戒治處分之人，或其法定代理人、配偶，或檢察官得以書
    狀敘述理由，聲請原裁定確定法院重新審理：一適用法規顯
    有錯誤，並足以影響裁定之結果者。二原裁定所憑之證物已
    證明為偽造或變造者。三原裁定所憑之證言、鑑定或通譯已
    證明其為虛偽者。四參與原裁定之法官，或參與聲請之檢察
    官，因該案件犯職務上之罪，已經證明者。五因發現確實之
    新證據足認受觀察、勒戒或強制戒治處分之人，應不施以觀
    察、勒戒或強制戒治者。六受觀察、勒戒或強制戒治處分之
    人，已證明其係被誣告者；且聲請重新審理，應於裁定確定
    後30日內提起。但聲請之事由，知悉在後者，自知悉之日起
    算，毒品危害防制條例第20條之1第1項、第2 項定有明文。
三、經查：
(一)、聲請人即受處分人盧日春因施用第一級毒品海洛因，於民國
    （下同）96年4 月17日為警查獲，並於警詢、偵查中就施用
    毒品之犯罪事實坦承不諱，經法院裁定准許檢察官之聲請，
    而將被告送勒戒處所觀察勒戒。嗣勒戒處所於96年6月4日出
    具被告有繼續施用毒品傾向證明書，檢察官乃聲請法院裁定
    令被告入戒治處所施以強制戒治，經嘉義地院於96年6月8日
    以96年度毒聲字第214 號裁定令被告入戒治處所強制戒治，
    被告不服該強制戒治之裁定提起抗告，而由本院於96年6 月
    26日以96年度毒抗字第166 號裁定駁回確定（依刑事訴訟法
    第415 條之規定，因係不得再抗告案件，經本院駁回後即告
    確定）。
(二)、聲請人不服本院所為96年度毒抗字第166 號裁定，前誤向臺
    灣嘉義地方法院聲請重新審理，經臺灣嘉義地方法院於96年
    10 月17日以96年度毒聲再字第1號裁定駁回聲請。
(三)、聲請人嗣再向本院聲請重新審理，經本院於96年11月30日以
    96年度聲再字第91號裁定以:「雖本院96年度毒抗字第166號
    裁定正本雖誤向被告住所地即嘉義市○○路433巷28弄33 號
    10樓之12送達，而未向被告所在地即嘉義戒治所合法送達於
    被告，然被告既已承認其於96年8 月31日經嘉義地院回函告
    知上開抗告遭駁回一事，則自被告知悉之翌日（即96年9 月
    1 日）起至提起本件聲請即96年10月29日止，除已逾遲誤期
    間之原因消滅後5 日內聲請回復原狀之法定期間外，亦與應
    於裁定確定後被告知悉聲請之事由後30日內提起重新審理之
    要件不合，是本件聲請回復原狀及重新審理均不合法」等語
    為由，駁回聲請人重新審理之聲請。又聲請人向本院聲請重
    新審理，本院以99年度聲再字第22號受理在案，並認毒品危
    害防制條例規定，聲請重新審理，應於裁定確定後30日內提
    起。而本院96年度毒抗字第166 號裁定尚未經合法送達予聲
    請人，自尚未生確定效力等語，此有上開刑事裁定各一件在
    卷可稽。嗣本院於99年5 月24日囑託臺灣嘉義監獄監所長官
    送達上開裁定正本，則依上開法條之規定，聲請人應自其知
    悉之翌日（即99年5 月25日）起30日內聲請重新審理，亦即
    原則上應於99年6 月24日前聲請重新審理，方為符合聲請重
    新審理之形式要件，合先敘明。
(四)、次查，本件聲請人係以其強制戒治之確定裁定有「適用法規
    顯有錯誤」（即如聲請意旨所述之本件應適用刑法第262 條
    ，而非毒品危害防制條例第20條第2 項）為由，向本院聲請
    重新審理。其聲請理由乃謂「毒品危害防制條例」（全文36
    條）係由「肅清煙毒條例」（全文22條）修正而成，「肅清
    煙毒條例」（全文22條）則襲承於「戡亂時期肅清煙毒條例
    」（全文22條），僅法條名稱摘除「戡亂時期」，內容則與
    後者相同。又「戡亂時期肅清煙毒條例」乃為「動員戡亂時
    期臨時條款」之子法，而「動員戡亂時期臨時條款」業因「
    動員戡亂時期終止」而告廢除，則「戡亂時期肅清煙毒條例
    」即無法源依據，「肅清煙毒條例」、「毒品危害防制條例
    」亦失所附麗，而屬無效之法律等語。然查：
(1)、按司法院大法官於88年1月29日作成之大法官會議釋字第476
    號理由載述：「中華民國81年7 月27日修正公布之『肅清煙
    毒條例』、87年5 月20日修正公布之『毒品危害防制條例』
    ，其立法目的，乃特別為肅清煙毒、防制毒品危害，藉以維
    護國民身心健康，進而維持社會秩序，俾免國家安全之陷於
    危殆。因是拔其貽害之本，首予杜絕流入之途，即著重煙毒
    來源之截堵，以求禍害之根絕；而製造、運輸、販賣行為乃
    煙毒禍害之源，其源不斷，則流毒所及，非僅多數人之生命
    、身體受其侵害，并社會、國家之法益亦不能免，為害之鉅
    ，當非個人一己之生命、身體法益所可比擬。對於此等行為
    之以特別立法嚴厲規範，當已符合比例原則；抑且製造、運
    輸、販賣煙毒之行為，除有上述高度不法之內涵外，更具有
    暴利之特質，利之所在，不免群趨僥倖，若僅藉由長期自由
    刑措置，而欲達成肅清、防制之目的，非但成效難期，要亦
    有悖於公平與正義。肅清煙毒條例第5條第1項：『販賣、運
    輸、製造毒品、鴉片或麻煙者，處死刑或無期徒刑。』、毒
    品危害防制條例第4條第1項：『製造、運輸、販賣第一級毒
    品者，處死刑或無期徒刑；處無期徒刑者，得併科新臺幣 1
    千萬元以下罰金。』其中關於死刑、無期徒刑之法定刑規定
    ，係本於特別法嚴禁毒害之目的而為之處罰，乃維護國家安
    全、社會秩序及增進公共利益所必要，無違憲法第23條之規
    定，與憲法第15條亦無牴觸。」等語，足見司法院大法官已
    就「肅清煙毒條例」、「毒品危害防制條例」為合憲性解釋
    ，並具刑事特別法地位，聲請人再事爭執「肅清煙毒條例」
    、「毒品危害防制條例」之法律上地位，實不足採。
(2)、次按臺灣地區經政府宣佈自76年7 月15日起解除戒嚴，而動
    員戡亂時間又於80年5月1日終止，因之，「戡亂時期肅清煙
    毒條例」更名為「肅清煙毒條例」，並非因動員戡亂時期宣
    布終止而將所有相關之法律即逕認為無效。是以，聲請人以
    動員戡亂時期已告終止，動員戡亂時期臨時條款雖遭廢除，
    而認肅清煙毒條例僅改名稱、毒品危害防制條例係僅將肅清
    煙毒條例內容稍加修改，故肅清煙毒條例及毒品危害防制條
    例等法屬無法源依據，即有誤會。況查，依中央法規標準法
    第1 條規定：「法律應經立法院通過，總統公布。」，肅清
    煙毒條例及毒品危害防制條例均經立法院三讀通過，並經總
    統公布，自屬中央法規標準法所認定之「法律」，法院於訴
    訟進行中予以適用，即無違法或不當，是聲請人就此亦有誤
    解，附此說明。
四、綜上，本件聲請人聲請重新審理，雖以其於「讀報」後方知
    有法律適用錯誤之問題，而以未逾「應於裁定確定後30日內
    」之不變期間，再提起重新審理之聲請等語，惟其所稱之「
    知悉」之時點，容有誤會，而「肅清煙毒條例」、「毒品危
    害防制條例」之修正公布或廢止，均依中央法規標準法而為
    修正公布或廢止，尚難以個人主觀所認之知悉時點，據為主
    張係毒品危害防制條例第20條之1第2項之「知悉」之時點。
    故而，聲請人聲請本件重新審理，應認已逾「裁定確定後30
    日內」之不變期間，其聲請重新審理即不符法定程序要件；
    至聲請人認原確定裁定法院適用法律顯有錯誤乙節，容有誤
    解，已如前述，是本件聲請重新審理，應認程序不合法，依
    法應予駁回。
五、據上論斷，依刑事訴訟法第220 條，毒品危害防制條例第20
    條之1第4項，裁定如主文。
中    華    民    國  100    年     6     月    20    日
                  刑事第四庭    審判長法  官  吳志誠
                                      法  官  羅心芳
                                      法  官  吳森豐
以上正本證明與原本無異。
不得抗告。
                                      書記官  岑  玢
中    華    民    國  100    年     6     月    20    日